【裁判字號】    98,重訴,360
【裁判日期】    991231
【裁判案由】    侵權行為損害賠償
【裁判全文】
臺灣桃園地方法院民事判決             98年度重訴字第360號
原      告  黃文勳
訴訟代理人  魏雯祈律師
            陳郁仁律師
            游玉招律師
被      告  余遠財
訴訟代理人  蕭萬龍律師
複  代理人  黃曼瑤律師
            林哲倫律師
被      告  楊長傑
            楊佳紘
            黃金燦
上列  三人
共      同
訴訟代理人  陳萬發律師
被      告  方進坤    住雲林縣虎尾鎮東屯里8鄰大屯123號
                      居桃園縣龍潭鄉○○路62巷8號
訴訟代理人  曾國龍律師
複代  理人  鄭至量律師
上列當事人間侵權行為損害賠償事件，本院於民國99年12月15日
言詞辯論終結，判決如下：
    主      文
原告之訴及假執行聲請均駁回。
訴訟費用由原告負擔。
    事實及理由
壹、程序部分：
一、按訴狀送達後，原告不得將原訴變更或追加他訴，但被告同
    意者；請求之基礎事實同一者；不甚礙被告之防禦及訴訟之
    終結者，不在此限。被告於訴之變更或追加無異議，而為本
    案之言詞辯論者，視為同意變更或追加。又原告於判決確定
    前，得撤回訴之全部或一部。但被告已為本案之言詞辯論者
    ，應得其同意。訴之撤回應以書狀為之。但於期日，得以言
    詞向法院或受命法官為之。民事訴訟法第255 條第1 項第1
    款、第2 款、第7 款、第2 項，第262 條分別定有明文。經
    查：
  (一)原告黃文勳原係單獨提起本件訴訟，其聲明第1 項原係請求
    ：被告應連帶給付原告黃文勳新台幣（下同）690 萬元，及
    自起訴狀繕本送達之翌日起至清償日止，按年息5 ％計算之
    利息。
  (二)嗣原告黃文勳具狀將上述聲明變更為先位聲明，並追加備位
    聲明如下：被告楊長傑應給付原告黃文勳570 萬元；被告黃
    金燦應給付原告黃文勳120 萬元，及均自起訴狀繕本送達之
    翌日起至清償日止，按年息5 ％計算之利息（見本院卷一第
    156 頁至161 頁）。又上述先位聲明請求權基礎係共同侵權
    行為，備位聲明則為不當得利，併予敘明。
  (三)其後原告再具狀，除保留上述先、備位聲明外，另追加以和
    盛金屬家具有限公司（下稱和盛公司）為共同原告。並且：
    1.追加備位聲明(二)：被告應連帶給付原告和盛公司690 萬元
    。2.同時追加備位聲明(三)：被告楊長傑應給付原告和盛公司
    57 0萬元；被告黃金燦應給付原告和盛公司120 萬元；及均
    自起訴狀繕本送達之翌日起至清償日止，按年息5％ 計算之
    利息（見本院卷二第3 頁至10頁）。經查，原告追加備位聲
    明(二)、(三)，係備位以「和盛公司」為被告應給付之對象，性
    質上屬主觀訴之合併，而被告並未拒卻應訴，依最高法院94
    年台抗字第980 號裁定意旨，應非法所不許。惟嗣原告於本
    院最後言詞辯論期日當庭又撤回上述備位聲明(二)、(三)，經被
    告同意載明於筆錄（見本院卷二第221 頁），於法並無不合
    。惟原告撤回上述備位聲明(二)、(三)後，對和盛公司已無任何
    聲明及請求，足認原告已撤回「以和盛公司為共同原告」甚
    明。
  (四)以上，分別屬於訴之變更或追加，或其請求之基礎事實同一
    ，或不甚礙被告之防禦及訴訟之終結，且被告均無異議而為
    本案之言詞辯論（見本院卷一第154 頁、卷二第208 頁）；
    另原告撤回備位聲明(二)、(三)部分（亦即撤回以和盛公司為共
    同原告），均合於上揭規定，應予准許。
貳、實體部分：
一、原告主張：
  (一)被告楊長傑、楊佳紘分別為固名高分子材料股份有限公司（
    下稱固名公司）之負責人、業務主任；被告方進坤為尹隆企
    業股份有限公司（下稱尹隆公司）之負責人；被告黃金燦為
    興全科技工程有限公司（下稱興全公司）之股東；被告余遠
    財則自民國91年3 月起至95年3 月1 日間止擔任桃園縣龍潭
    鄉公所（下稱龍潭鄉公所）主任秘書；而原告係和盛公司之
    實際負責人。因龍潭鄉公墓納骨塔發生火災嚴重受損，乃於
    93 年12 月28日辦理「龍潭鄉公墓公園納骨堂內部設備及附
    屬統包工程」標案（下稱系爭納骨塔工程），投標廠商經評
    選結果由和盛公司獲評為最優勝議價廠商，並於同年12月31
    日以8,700 萬元決標予和盛公司。
  (二)系爭納骨塔工程投標期間，與興全公司合作而以該公司名義
    參與投標之固名公司楊長傑、楊佳紘等人曾向龍潭鄉公所相
    關經辦公職人員行賄，並已支付約425 萬元賄款，竟意外未
    得標。被告楊長傑、楊佳紘遂共同意圖為自己不法之所有，
    與被告方進坤、余遠財共謀，基於恐嚇取財之犯意，向標得
    系爭納骨塔工程之和盛公司負責人即原告恐嚇索取所謂「和
    解金」，自94年初至94年6 月間某日，數次邀原告至石門水
    庫附近某咖啡廳談判，被告楊長傑原開價逾1 千萬元，原告
    堅持係合法得標，不願支付所謂之和解金。被告楊長傑、楊
    佳紘等人乃向原告表示將會繼續申訴；被告余遠財向原告表
    示，若興全公司持續申訴，系爭納骨塔工程合約可能會取消
    ；被告方進坤亦向原告表示，若原告不支付和解金，和盛公
    司所標得之系爭納骨塔工程不會順利，致使原告心生畏懼，
    擔心龍潭鄉公所會以興全公司不斷申訴為由，取消系爭納骨
    塔工程契約，因和盛公司已投入相當成本進行系爭納骨塔工
    程之施作，此將使和盛公司蒙受重大損失，原告受上開恐嚇
    而同意支付興全公司、固名公司共690 萬元。原告即於94年
    初、11月初及12月初某日，在被告余遠財之帶領下，至被告
    方進坤位於龍潭鄉烏林村住所，分3 次交付共690 萬元予被
    告方進坤，再由被告方進坤將上開690 萬元轉交被告楊長傑
    、楊佳紘，嗣楊長傑、楊佳紘再將其中120 萬元分給被告黃
    金燦，另餘款570 萬元則由被告楊長傑納為已有。被告上開
    行為侵害原告財產權，致原告受有690 萬元損害，爰依民法
    第185 條先位主張被告應負共同侵權行為責任連帶賠償原告
    690 萬元。又原告與被告無任何債權債務關係，被告上述行
    為，縱不該當刑法恐嚇取財之構成要件。但仍達民事上「脅
    迫」程度，係故意以背於善良風俗之方法加損害於原告，侵
    害其人格法益，該當於共同侵權行為。
  (三)若本院認先位無理由。則被告上述行為，亦共同受有690 萬
    元之不法利益，致原告受有同上金額之損害，原告自得依不
    當得利之法則，備位請求被告楊長傑返還570 萬元，被告黃
    金燦返還120 萬元。
  (四)又原告交付共690 萬元雖發生於94年間，惟事發當時原告並
    不知悉共同恐嚇原告者究係何人，原告係於檢察官於96年9
    月間提起公訴後，（刑事）審理中始知悉賠償義務人究係何
    人，故原告提起本件侵權行為訴訟尚未罹於時效。
  (五)並聲明：
  1.先位聲明：(1)被告應連帶給付原告黃文勳690 萬元及自起訴
    狀繕本送達翌日起至清償日止，按年息5 ％計算之利息。(2)
    願供擔保，請准宣告假執行。
  2.備位聲明：(1)被告楊長傑應給付原告570 萬元，被告黃金燦
    應給付原告120 萬元，及均自起訴狀繕本送達翌日起至清償
    日止，按年息5 ％計算之利息。(2)願供擔保，請准宣告假執
    行。
二、被告余遠財抗辯：
  (一)侵權行為部分：
  1.被告余遠財行為，並不構成侵權行為：
    原告主張被告余遠財向其稱「興全公司繼續申訴，系爭納骨
    塔工程合約可能會被取消」等語，縱令屬實。亦無非係被告
    余遠財將行政院公共工程委員會（下稱公共工程會）審議結
    果告知得標廠商（爾後）可能性，僅屬單純事實告知，殊難
    構成「脅迫」行為。且被告方進坤於本院96年度訴字第1474
    號刑事案件（下稱1474號刑案）審理時證述：未聽聞被告余
    遠財有向原告說如果興全公司繼續申訴，系爭納骨塔工程合
    約可能會被取消等語；而原告於1474號刑案中亦證述：係伊
    要求被告余遠財聯絡興全公司代表，經3 次協談破裂後，被
    告余遠財並未繼續要求或安排伊進行協商，事後係原告與被
    告方進坤談成支付690 萬元，並因不清楚被告方進坤住處，
    主動要求被告余遠財偕同前往等語，有1474號刑事判決可證
    。是原告主張伊與興全公司洽談和解，係被告余遠財主動找
    其出面云云，顯與事實不符。足見被告余遠財不僅對原告無
    任何脅迫行為，亦未實質參與原告與興全公司之和解或協商
    ，顯見被告余遠財並未對原告有何侵權行為。是原告請求損
    害賠償，誠屬無據。
  2.原告主張侵權行為已罹於時效：
    原告主張被告余遠財稱：興全公司繼續申訴，系爭納骨塔工
    程合約可能遭取消等語，致其心生畏懼而交付上開690 萬元
    ，被告余遠財上述行為，係故意以背於善良風俗方式加損害
    於原告云云。惟縱令被告余遠財上開行為係屬「脅迫」，亦
    係發生於94年間，則原告於被告余遠財上述行為完成時，即
    已知悉侵權行為存在，應起算時效，迄原告起訴時，其侵權
    行為請求權已罹於2 年之時效。
  (二)不當得利部分：
    依原告起訴狀主張之內容觀之，被告余遠財並未受有利益，
    則原告依不當得利法律關係請求被告余遠財連帶返還原告69
    0 萬元，與不當得利構成要件不符。
  (三)並答辯聲明：原告之訴駁回。如受不利判決，願供擔保，請
    准宣告假執行。
三、被告楊長傑、楊佳紘、黃金燦抗辯
  (一)侵權行為部分：
  1.原告提起刑事附帶民事訴訟，業經刑事庭駁回。嗣原告另提
    本件民事訴訟。原告自稱其遭恐嚇云云，無非係以檢察官起
    訴書為據。惟檢察官並未起訴被告黃金燦，則被告黃金燦何
    來恐嚇行為？原告既未舉證，此部分自應駁回。
  2.另本院1474號刑事判決已判決被告余遠財、楊長傑、楊佳紘
    、方進坤就恐嚇部分均「無罪」在案。是刑事庭調查後亦已
    認定原告未受「恐嚇」，何來侵權行為可言？況無論原告主
    張侵權行為有無理由，然其主張交付被告方進坤共690 萬元
    之時點，係94年初、同年11月、同年12月計3 次。此3 次交
    付時點距原告98年10月起訴日，其侵權行為損害賠償請求權
    均已罹於時效。
  3.依原告於刑事庭98年4 月1 日以證人身分所為證述：(1)足認
    被告楊長傑、楊佳紘並未對原告有任何恐嚇行為。(2)被告楊
    長傑、楊佳紘、黃金燦涉恐嚇罪部分均經刑事無罪判決。可
    證明被告楊長傑、楊佳紘、黃金燦均未涉恐嚇行為，自無侵
    權行為。
  (二)不當得利部分
  1.按民法所指之不當得利之「返還」，其要件，係以「無法律
    上之原因」、「受有利益」、並「致他人受損害」，始應返
    還不當得利。經查，上開690 萬元，收款者係「被告方進坤
    」，並非其他被告，則其他被告自無任何不當得利可言。至
    被告楊長傑係代理固名公司自「被告方進坤」處收到款項，
    此係固名公司與被告方進坤間有憑原因，與原告無關，原告
    僅能主張伊與被告方進坤間付款原因為何，至於被告方進坤
    以後如何與他人間金錢處理，乃另一問題，並非原告所得置
    喙。
  2.被告楊長傑並未收到任何款項，其代理固名公司自「被告方
    進坤」處收到之款項，係固名公司將原有成本費用取回，並
    非無法律上原因受有利益，不構成不當得利。
  3.被告黃金燦係代理興全公司自固名公司收到120萬元，並非
    被告黃金燦個人收款，且興全公司所收之款，係將原有成本
    費用取回，並非無法律上原因受有利益，顯非不當得利。
  (三)並答辯聲明：原告之訴駁回。如受不利判決，願供擔保，請
    准予宣告假執行。
四、被告方進坤抗辯
  (一)侵權行為部分
    被告方進坤並未恐嚇原告，業經本院刑事庭無罪判決確定認
    定，原告所給付之690 萬元為「和解金」，足證被告方進坤
    及其他共同被告並無恐嚇原告之行為，渠等所收受之和解金
    係與原告成立和解行使權利。被告方進坤既未施以恐嚇，自
    無構成侵權行為之餘地。
  (二)被告方進坤及其他共同被告自原告處所收受之690 萬元，係
    基於兩造和解契約而來，非不當得利：
  1.按和解係雙方約定互相讓步，以終止或停止爭執之契約。本
    件係原告與被告協議支付和解金，藉以換取興全公司不再行
    使申訴權利，使原告所標得之系爭納骨塔工程能順利進行而
    無遭取消工程標案之疑慮，而興全公司亦因此放棄申訴及重
    新開標而得標及請求賠償等，依上揭規定，兩造已互相退讓
    而成立和解契約無疑。
  2.被告方進坤收取和解金行為，業經刑事無罪判決確定。若本
    院不採刑事判決所認定之事實，而認定原告給付被告和解金
    690 萬元，係侵害原告之表意自由權而構成侵權行為（假設
    語），惟原告自始即明確知悉向其索取和解金之對象為何人
    ？縱以94年12月原告最後交付和解金之日為原告知悉損害時
    ，迄其98年10月1 日提起本件訴訟，亦已罹於民法第197 條
    侵權行為2 年時效。
  3.按民法179條所規定之不當得利，須以無法律上之原因而受
    利益，致他人受損害為其成立要件。本件係原、被告就系爭
    納骨塔工程招標爭議互相讓步，達成原告支付和解金690 萬
    元之協議後，興全公司即不再申訴之合意，該和解契約已成
    立。被告收受和解金690 萬元，即難謂無法律上原因，自非
    不當得利。
  (三)並答辯聲明：原告之訴駁回。如受不利判決，願供擔保，請
    准宣告假執行。
五、本件不爭執事項
  (一)被告楊長傑、楊佳紘分別擔任固名公司之負責人、業務主任
    。
  (二)被告方進坤為尹隆公司之負責人。
  (三)被告黃金燦為興全公司之股東。
  (四)被告余遠財自91年3 月起至95年3 月1 日間止擔任龍潭鄉公
    所主任秘書。
  (五)原告係和盛公司實際負責人。
  (六)龍潭鄉公所於93年12月28日辦理系爭納骨塔工程招標案。投
    標廠商經評選結果由和盛公司獲評為最優勝議價廠商，並於
    同年12月31日以8,700萬元決標予和盛公司。
  (七)系爭納骨塔工程由原告所經營之和盛公司得標，參與投標之
    興全公司依法提出異議，並向公共工程會提出申訴，經該會
    認定「龍潭鄉公司辦理該標案之評選程序難謂無違反程序之
    處，應依政府採購法第85條第1 項規定，另為適法之處置」
    ，有該會訴940056號審議判斷書在卷供參（見本院刑事判決
    卷二第32頁至38頁）。
  (八)原告於94年年初、同年11月、12月間，分3 次交付共690 萬
    元現金予被告方進坤，再由被告方進坤轉交予被告楊長傑、
    楊佳紘，渠等兩人再轉交其中之120 萬元予被告黃金燦後，
    嗣興全公司即放棄前項之申訴及異議，業據兩造陳明在卷（
    見本院卷二第223 頁）。
六、本院判斷
  (一)先位之訴（共同侵權行為部分）
  1.按損害賠償債，以有損害之發生及有責任原因之事實，並二
    者之間，有相當因果關係為成立要件。故原告所主張損害賠
    償之債，如不合於此項成立要件者，即難謂有損害賠償請求
    權存在（最高法院48年台上字第481 號判例參照）。所謂相
    當因果關係，係指依經驗法則，綜合行為當時所存在之一切
    事實，為客觀之事後審查，認為在一般情形下，有此環境、
    有此行為之同一條件，均可發生同一之結果者，則該條件即
    為發生結果之相當條件，行為與結果即有相當因果關係。反
    之，若在一般情形下，有此同一條件存在，而依客觀之審查
    ，認為不必皆發生此一結果者，則該條件與結果並不相當，
    不過為偶然之事實而已，其行為與結果間即無相當因果關係
    ，最高法院76年台上字第192 號判例闡釋明確；又民事上之
    共同侵權行為，必須各行為人之故意或過失行為，均為其所
    生損害之共同原因，始足成立；又各行為人就其行為須有故
    意或過失，以及該行為與損害間須有相當因果關係，俱為構
    成共同侵權行為所不可或缺之要件，最高法院84年台再字第
    9 號判決意旨可資參照。
  2.原告先位主張被告共同向伊恐嚇（即脅迫）稱：若興全公司
    繼續申訴系爭納骨塔工程投標案，龍潭鄉公所可能取消該工
    程，致伊心生畏懼，分三次給付690 萬元由被告朋分，渠等
    所為係構成共同侵權行為云云。此被告所否認。是此部分應
    予審酌者在於：(1)被告余遠財是否有具體參與原告與興全公
    司之代表等人間協商過程，而與其他共同被告有恐嚇取財之
    犯意聯絡及行為分擔？(2)被告楊長傑、楊佳紘、方進坤是否
    有共同恐嚇取財之犯意聯絡及行為分擔？(3)原告交付690 萬
    元，是否因被告以惡害通知而陷於畏懼所致？(4)被告上述行
    為，是否另該當民法第184 條第1 項後段之「故意以背於善
    良風俗之方法，加損害於他人」？
  3.被告余遠財部分：
  (1)經查，原告於本院刑事庭審理中（按原告及被告黃金燦於刑
    事庭均以證人身分證述）證稱：和盛公司得標後，龍潭鄉公
    所一直遲未與和盛公司簽約，主要的原因是有其他廠商一直
    在異議，後來正式簽約後，和盛公司開始投資進行工程，依
    照進度進貨生產，但是這中間一直有人在對該標案異議，除
    去公共工程會申訴，也到立法院或者鄉公所陳情，造成和盛
    公司很大的困擾，經被告余遠財告知伊才知悉是興全公司一
    直異議，被告余遠財表示希望伊跟興全公司談談。伊覺得拖
    下去不是辦法，且已投資很多錢下去，希望鄉公所能夠履約
    ，乾脆伊來自己處理，但伊不知道興全公司的代表為何人，
    才要求被告余遠財幫忙聯絡。嗣於94年6 月21日、6 月27日
    及7 月7 日，伊請被告余遠財帶伊去石門水庫咖啡廳與興全
    公司的代表會合等語（見本院刑事卷三第218 ～233 頁），
    核與共同被告方進坤於本院刑事庭審理中證稱：未得標後，
    被告楊長傑說他們向公共工程會申訴，又準備向桃園地方法
    院提告，勝訴機率很大，足以把標案撤銷重標，後來被告余
    遠財才打電話給伊，說和盛公司拜託他請伊聯絡與固名公司
    商談和解之事，伊即負責聯絡被告楊長傑等人商談和解一事
    ，約於石門水庫附近的咖啡廳見面，次數大約有2 、3 次等
    語（見本院刑事卷三第192 頁、第281 ～285 頁）；及共同
    被告楊長傑、楊佳紘、黃金燦於偵查及本院審理中均證稱：
    系爭納骨塔工程未得標後，渠等係以興全公司名義，以評選
    結果不公平及評選委員遴選不符規定為由，向公共工程會提
    起申訴並與龍潭鄉公所協調賠償事宜，嗣後經被告方進坤告
    知和盛公司有意願協談，希望興全公司不要再異議，渠等才
    前往石門水庫附近之咖啡廳與黃文勳（即原告）見面協商，
    協談前並未與龍潭鄉公所人員事先聯絡等語（見臺灣桃園地
    方法院檢察署96年度他字第239 號卷二第5 ～6 頁、第11～
    12頁、第15～16頁、第26～27頁、第130 頁、第176 ～178
    頁、第181 ～182 頁、96年度偵字第17309 號卷第33～34頁
    、第38頁、本院刑事卷二第227 ～229 頁、本院刑事卷三第
    274 ～279 頁）等語相符。足認被告余遠財抗辯係原告請伊
    聯絡與其他共同被告洽商和解，而非係伊事先與其他共同被
    告同謀向原告恐嚇取財後，主動聯絡原告要求其支付款項予
    被告楊長傑等語，並非虛構。
  (2)原告於本院刑事審理中證稱：．．．最後用690 萬元妥協時
    ，伊忘記被告余遠財是否在場，後來伊分2 、3 次去被告方
    進坤那邊交付現金，都是由原告拜託余遠財帶伊過去，因為
    伊不認識路。被告余遠財沒有說過「這個工程做不下去的話
    ，你的公司會倒」之類的話，這是伊自己想的等語（見本院
    刑事卷三第218 ～233 頁）；而共同被告方進坤亦於本院審
    理中亦證稱：「．．有一次被告余遠財有在現場，因為這件
    事與他無關，他去別處喝他的咖啡。．．（在協商的過程中
    ）被告余遠財根本沒有參與，他只是好意打電話跟我說和盛
    公司有意要跟興全公司談和解。．．在石門水庫附近這幾次
    協調，黃文勳（即原告）都沒有同意要給錢，是到後來才同
    意給楊長傑等人690 萬元。．．黃文勳送錢來我家的時候，
    因為他不知道路，請余遠財帶路。」（同上本院刑事卷三第
    281 ～284 頁），於本院刑事訊問時曾陳稱：「．．在我們
    協調的過程中，我沒有聽說被告余遠財有向黃文勳說如果（
    興全公司）繼續申訴，工程合約可能會被取消」等語（見本
    院刑事卷一第52頁），再參諸共同被告楊長傑、楊佳紘及黃
    金燦於偵查及本院審理中就渠等於94年6 月間曾在石門水庫
    附近與原告協談之過程，亦均未提及被告余遠財有何積極參
    與協商要求原原告支付款項予被告楊長傑等人之情節（見臺
    灣桃園地方法院檢察署96年度他字第239 號卷二第5 ～6 頁
    、第11～12頁、第15～16頁、第26～27頁、第130 頁、第17
    6 ～178 頁、第181 ～182 頁、96年度偵字第17309 號卷第
    33～34頁、第38頁、本院刑事卷二第227 ～229 頁、本院刑
    事卷三第274 ～279 頁），及被告楊長傑於本院訊問時曾陳
    稱：「本案由黃文勳和盛公司得標後，他確實有給我們690
    萬元，這是我跟興全公司黃金燦共同的決定，與余遠財無關
    。」（見本院96年度刑事聲羈字第557 號卷第17～18頁）等
    語，足認原告與興全公司代表被告黃金燦及其他共同被告楊
    長傑、楊佳紘、方進坤等人在石門水庫附近咖啡廳為數次協
    商程序中，被告余遠財並未積極參與協調協商之過程，而該
    數次協商未成後，被告余遠財亦未再與原告聯繫討論關於給
    付「款項」予被告楊長傑等人，而僅於原告已與被告楊長傑
    等人談妥並達成支付69 0萬元之合意後，始依原告之委託，
    陪同原告前往被告方進坤住處交付金錢之事實，應堪採信。
    綜上。實難以被告余遠財知悉和盛公司曾與被告楊長傑等人
    協商和解事宜及支付690 萬元和解金等節，即認被告余遠財
    有何與被告楊長傑、楊佳紘、方進坤共同依恐嚇取財之犯意
    聯絡及行為分擔使原告支付款項之舉。是原告主張被告余遠
    財對伊施以恐嚇應成立共同侵權行為云云，即無足取。
  4.被告楊長傑、楊佳紘、方進坤、黃金燦部分：
  (1)經查，固名公司業務主任即被告楊佳紘與興全公司黃金燦商
    談合作以興全公司名義參與系爭納骨塔工程，雙方各出資押
    標金200 萬元，施工材料費用由雙方平均分擔，利潤由雙方
    均分等情，業據刑事偵、審程序調查明確（見臺灣桃園地方
    法院檢察署96年度他字第239 號卷一第176 ～178 頁、第18
    1 ～182 頁、本院刑事卷三第273 ～279 頁）。又被告楊長
    傑、楊佳紘、方進坤於興全公司未標得系爭納骨塔工程標案
    後，曾以本標案家屬、村長代表身分之評選委員資格不符為
    由，陸續以興全公司名義向龍潭鄉公所、公共工程會提出申
    訴、異議等情，為兩造所不爭執【見不爭執事項(七)】。而被
    告楊長傑、楊佳紘固曾於94年6 月協商程序中向原告要求支
    付和解金，作為興全公司不再循異議或提出訴訟等方式要求
    龍潭鄉公所將系爭納骨塔工程廢標後重為招標之代價，嗣協
    談破裂未成後，被告楊佳紘即向原告表示將會繼續申訴本案
    ，並由被告楊長傑、楊佳紘授權被告方進坤續為協調等情，
    業據本院刑事偵審程序查明在卷。茲應審究者，係被告楊長
    傑、楊佳紘、方進坤於協商過程中，曾向原告表示「公司會
    繼續申訴本案」及「工程進行不會順利」等語，是否係以惡
    害通知原告，致其心生畏懼而支付上開690 萬元？
  (2)本院審酌：原告於本院刑事庭審理中證稱：「方進坤只有
    說『截標後工程你覺得好做嗎？』等語，我認為他的意思是
    要我妥協，這個工程在現場施工過程中，沒有被人騷擾或毆
    打、鬧場的事情。」等語（見本院刑事卷三第232 ～233 頁
    ）；原告與被告楊長傑等人洽談和解過程，被告原要求和
    解金額1,000 萬元以上，遭原告拒絕。嗣原告曾向被告方進
    坤表示原給付700 萬元和解，但當時興全公司不願接受。嗣
    雙方談判破裂，嗣原告再透過其友人王滿貴建築師協商後，
    最後雙方以690 萬元達成和解之事實，已據刑事判決調查綦
    詳（見1474號刑事判決第78頁第17行至21行）；足認原告與
    被告協商過程曾主動向被告方進坤表示願意支付之和解金額
    ，並以該金額為談判之底線，另主動委託被告方進坤以外之
    其他人脈關係與興全公司等為協調，而非僅係由被告方進坤
    單方持續要求原告為協商之舉，則依兩造互有出價互有妥協
    之過程觀之，亦應認原告事後支付690 萬元之舉，係出於談
    判協商後評估利害關係所為之決策，而非因被告上述言詞致
    使其「心生畏懼」之結果；參諸，被告楊長傑、楊佳紘以
    興全公司名義為系爭納骨塔工程之申訴等程序均係針對「龍
    潭鄉公所」此第三人而為，並非針對原告所負責之和盛公司
    或其個人而為威脅，亦無通知原告將對其所施作之工程本身
    為危害之舉。再者，原告於偵查中已證稱：「（你最後決
    定要給付690 萬元的原因為何？）因為我標得工程之後，我
    的材料都買了，錢都投進去了，興全公司及固名公司的人對
    決標過程異議結果，我怕這個工程會廢標，我投入的錢都會
    損失，所以才決定付這690 萬元。」、「．．和盛公司針對
    本案下單並開模加工，已投入許多成本，若中間興全公司持
    續異議，對本案產生意外或變化，我的公司可能因此倒閉，
    而且我往生的弟弟也告訴我錢財乃身外之物，我才同意要給
    興全公司700 萬元。」（見臺灣桃園地方法院檢察署96年度
    偵字第17309 號卷第55頁、96年度他字第239 號卷一第162
    頁），而於本院審理中復證稱：「．．我後來會妥協，是因
    為這個案子太大，量那麼多，投資那麼大，我怕異議官司拖
    下去，我們會血本無歸。．．（問：就你當時的認知，興全
    公司如果持續異議，和盛公司的得標是否會因此被取消？）
    不會，但是會拖時間。．．（問：你同意付這個錢的原因除
    了怕公司會倒之外，還有沒有其他的原因如怕生命有危險或
    是出去被槍擊之類的？）應該是沒有，主要是怕公司會倒，
    還有一個原因是我弟弟過世，覺得人生無常。」等語明確（
    見本院卷三第223 頁、第228 頁、第233 頁）。綜觀原告於
    偵查中所為證述，應認其同意給付690 萬元予被告楊長傑等
    人之動機，實係為求工程順利進行，擔憂因時間拖延可能導
    致和盛公司成本過重之負荷等因素，為免前開不利益而願以
    支付金錢與申訴異議之被告楊長傑等人達成和解以換取興全
    公司放棄其應有之合法權利等利害關係之權衡之舉，而難謂
    係因自己生命、身體、財產等遭受惡害之畏懼而為支付財物
    。綜上各節交互以觀，被告楊長傑、楊佳紘、方進坤前開「
    會繼續申訴」、「工程進行不會順利」等語，應認係向原告
    宣告興全公司將繼續循申訴、申請仲裁等正當法律程序，就
    系爭納骨塔工程之標案尋求廢標後重新投標等保障其公司權
    利之舉動，並就該救濟程序如預期般成立，則和盛公司可能
    未能如期進行工程施工之情境，對原告為利害關係之分析並
    為勸說之語，既難認係屬對於原告所為「不法惡害通知」之
    恐嚇行為，而原告事後支付690 萬元予被告楊長傑等人，又
    非係出於因上開行為導致其「心生畏懼」之結果，殊難認被
    告楊長傑、楊佳紘、方進坤、黃金燦所為該當於恐嚇取財罪
    之要件，自與民法第184 條前段規定侵權行為之構成要件不
    符。亦難認被告係故意以背於善良風俗之方法，加損害於他
    人（民法第184 條第1 項後段參照）。從而，原告主張被告
    共同侵權行為，應對原告負連帶損害賠償責任云云，顯屬無
    據。
  (二)備位之訴（不當得利部分）
  1.按主張不當得利請求權存在之當事人，對於不當得利請求權
    之成立要件應負舉證責任，即應證明他方係無法律上之原因
    而受利益，致其受有損害。如受利益人係因給付而得利時，
    所謂無法律上之原因，係指給付欠缺給付之目的，故主張該
    項不當得利請求權存在之當事人，自應舉證證明該給付欠缺
    給付之目的。最高法院97年度台上字第332 號判決意旨可資
    參照。
  2.綜觀原告於刑事偵查及本院審理中所為證述，應認其同意給
    付690 萬元予被告楊長傑等人之原因，應係協商後經評估利
    害關係，為求工程順利進行，擔憂因時間拖延可能導致和盛
    公司成本過重之負荷等因素，為免前開不利益而願以支付金
    錢與申訴異議之被告楊長傑等人達成和解以換取興全公司放
    棄其應有之合法權利等利害關係之權衡之舉，已如前述。是
    原告給付系爭690 萬元，乃係與被告相約互相讓步，以終止
    爭執或防止爭執發生而成立和解契約，並基於該和解而支付
    690 萬元，並非無法律上原因。準此，原告備位主張伊交付
    被告方進坤690 萬元，而被告方進坤將該690 萬元轉交被告
    楊長傑、楊佳紘，渠等兩人再將其中120 萬元轉交被告黃金
    燦，餘款570 萬元遭被告楊長傑納為己有，被告楊長傑、黃
    金燦兩人係無法律上原因而受利益，依應不當得利之法則，
    返還上開金額云云，即無足取。
七、綜上，原告先位之訴主張被告共同侵權行為，應連帶給付原
    告690 萬元；備位之訴主張該690 萬元，由被告楊長傑取得
    570 萬元，另被告黃金燦分得120 萬元，渠等二人應依不當
    得利之法則返還原告，均屬無據，不應准許。原告之訴既經
    駁回，其假執行之聲請已失所附麗，應併予駁回。
八、本件事證已臻明確，兩造其餘攻擊防禦方法或舉證，經核於
    本件判決結果不生影響，爰不一一論述。
九、據上論結，本件原告之訴為無理由，依民事訴訟法第78條，
    判決如主文。
中    華    民    國    99    年    12    月    31    日
                        民事第二庭  法  官  張金柱
如對本判決上訴，須於判決送達後20日內向本院提出上訴狀。如
委任律師提起上訴者，應一併繳納上訴審裁判費。
以上正本證明與原本無異。
中    華    民    國    99    年    12    月    31    日
                                    書記官  陳美宜

司法院資訊處製作；財團法人民間司法改革基金會備份。
